臺灣臺中地方法院刑事判決
110年度金訴字第800號
公  訴  人  臺灣臺中地方檢察署檢察官
被      告  劉湧俊


                    （現另案於法務部○○○○○○○執行中）              
上列被告因詐欺等案件，經檢察官提起公訴（110年度偵緝字第1
051號），被告於準備程序為有罪之陳述後，本院合議庭裁定由
受命法官獨任進行簡式審判程序，判決如下：
    主    文
劉湧俊三人以上共同冒用公務員名義犯詐欺取財罪，處有期徒刑
壹年參月。如附表所示之公印文共貳枚，均沒收；未扣案之犯罪
所得新臺幣參仟元沒收，於全部或一部不能沒收或不宜執行沒收
時，追徵其價額。
    犯罪事實及理由
一、犯罪事實 
　　劉湧俊基於參與犯罪組織之犯意，於民國110年1月1日至同
    年月18日之間某日，加入蝙蝠程式軟體暱稱「大潤發」之成
    年人所屬由三人以上冒用公務員名義分工進行詐騙，再由車
    手向被害人取款後上繳集團，以此等製造金流斷點之方式，
    掩飾該詐騙所得之本質及去向，而組成具有持續性及牟利性
    之有結構性犯罪組織，並由劉湧俊擔任取款車手，負責冒用
    公務員名義向被害人取款。嗣劉湧俊與上開詐欺集團成員共
    同意圖為自己不法之所有而基於三人以上冒用公務員名義詐
    欺取財、行使偽造公文書及一般洗錢之犯意聯絡，由該詐欺
    集團成員於110年1月18日13時許，假冒臺灣臺北地方檢察署
    人員之名義撥打電話予吳家琦，佯稱：其涉及洗錢防制法及
    恐嚇取財案件，將凍結其名下帳戶，須將款項領出，交由臺
    灣臺北地方檢察署專員「陳冠傑」清點云云，致吳家琦陷於
    錯誤，因而依指示自其名下之中國信託商業銀行南屯分行帳
    號000000000000號帳戶、合作金庫商業銀行新中分行帳號00
    00000000000號帳戶，各提領現金新臺幣（下同）60萬元，
    合計120萬元，俟劉湧俊接獲暱稱「大潤發」之指示後，先
    前往便利超商操作ibon列印由該詐欺集團成員於不詳時間、
    地點偽造完成如附表所示「臺灣臺北地方法院地檢署刑事傳
    票」、「臺灣臺北地方法院公證申請書」之公文書各1份後
    ，於同日16時56分許，搭乘不知情之鍾耀輝委由不知情之真
    實姓名年籍均不詳綽號「阿雲」之成年男子所駕駛之車牌號
    碼000-0000號自用小客車，前往吳家琦位於臺中市○○區○○街
    00○0號之住處，由劉湧俊假冒臺灣臺北地方檢察署專員「陳
    冠傑」，將上開偽造之公文書交付吳家琦而行使之，使吳家
    琦誤認係臺灣臺北地方檢察署之公務員前來收取款項，因而
    將現金120萬元交付劉湧俊，足生損害臺灣臺北地方檢察署
    對於公文書製作之正確性與公信力，而劉湧俊於取款得手後
    ，隨即依暱稱「大潤發」之指示，搭乘上開車輛前往臺中市
    ○區○○○路○段000號之中山醫學大學附近，將現金120萬元放
    置指定處所，再由收水成員前往收取後上繳集團，劉湧俊因
    此獲得3,000元之報酬。嗣吳家琦發覺受騙，經報警處理，
    為警調閱監視器錄影畫面後，循線查獲上情。
二、證據名稱
  ㈠被告劉湧俊於偵訊、本院準備程序及審理時之自白。
  ㈡證人即告訴人吳家琦、證人鍾耀輝、曾柏鈞於警詢時之證述
    。
  ㈢警員職務報告、中國信託商業銀行股份有限公司110年5月7日
    中信銀字第110224839117373號函檢附帳號000000000000號
    帳戶存款交易明細、自動化交易LOG資料、中國信託商業銀
    行南屯分行帳號000000000000號帳戶存摺封面暨內頁影本、
    合作金庫商業銀行新中分行帳號0000000000000號帳戶存摺
    封面暨內頁影本、車牌號碼000-0000號車輛詳細資料報表、
    告訴人指認監視器畫面影像、監視器擷取畫面、如附表所示
    偽造之公文書各1份。
三、論罪科刑
  ㈠按刑法第218條第1項所謂偽造公印，係屬偽造表示公署或公
    務員資格之印信而言，其形式如何，則非所問。是以，該條
    規範目的既在保護公務機關之信用性，凡客觀上足以使社會
    上一般人誤信為公務機關之印信者，不論公務機關之全銜是
    否正確而無缺漏，應認仍屬本法第218 條第1 項所規範之偽
    造公印文，始符立法目的。再公文書係指公務員職務上製作
    之文書，本法第10條第3 項定有明文；而刑法上偽造文書罪
    ，係著重於保護公共信用之法益，即使該偽造文書所載名義
    製作人實無其人，而社會上一般人仍有誤信其為真正文書之
    危險，仍難阻卻犯罪之成立。是無論該文書上有無使用「公
    印」或由公務員於其上署名，若由形式上觀察，文書之製作
    人為公務員，且文書之內容係就公務員職務上之事項所製作
    ，即令該偽造之公文書上所載製作名義機關不存在，或該文
    書所載之內容並非該管公務員職務上所管轄，然社會上一般
    人既無法辨識而仍有誤信為真正之危險時，仍難謂非公文書
    （最高法院107 年度台上字第3559號判決意旨參照）。
　　如附表所示「臺灣臺北地方法院地檢署刑事傳票」上之印文
    「台灣台北板橋地檢署」、「臺灣臺北地方法院公證申請書
    」上之印文「台灣台北地方法院公證處印」，雖與該等公務
    機關全銜未盡相符，惟客觀上仍足使一般人誤認為公務機關
    之印信，且與機關大印之樣式相仿，而足使社會上一般人誤
    認為公家機關印信之危險，即應認屬偽造公印文。又上開文
    書從形式上觀之，均已表明係「臺灣臺北地方法院地檢署」
    、「臺灣臺北地方法院」等政府機關所出具且均蓋有印信，
    已足使人誤信為真正文書之危險，自屬偽造之公文書無訛。
  ㈡次按洗錢防制法所稱洗錢，指下列行為：一、意圖掩飾或隱
    匿特定犯罪所得來源，或使他人逃避刑事追訴，而移轉或變
    更特定犯罪所得。二、掩飾或隱匿特定犯罪所得之本質、來
    源、去向、所在、所有權、處分權或其他權益者。三、收受
    、持有或使用他人之特定犯罪所得，105年12月28日修正公
    布而於106年6月28日生效施行之洗錢防制法第2條定有明文
    。故行為人如有上揭各款所列洗錢行為者，即成立同法第14
    條第1項之洗錢罪。是依上開新法規定，倘行為人意圖掩飾
    或隱匿特定犯罪所得來源，而將特定犯罪所得直接消費處分
    ，甚或交予其他共同正犯予以隱匿，或由共同正犯以虛假交
    易外觀掩飾不法金流移動，即該當於新法第2條第1款或第2
    款之洗錢行為（最高法院110年度台上字第2387號判決意旨
    參照）。被告依蝙蝠程式軟體暱稱「大潤發」之指示，向告
    訴人取款得手後，隨即將款項放置指定處所，再由收水成員
    前往收取後上繳集團，顯為製造金流斷點，致警方無從或難
    以追查前揭犯罪所得，而隱匿該犯罪所得之去向及所在之洗
    錢行為無訛。
　㈢復按共同正犯，係共同實施犯罪行為之人，在共同意思範圍
    內，各自分擔犯罪行為之一部，相互利用他人之行為，以達
    其犯罪之目的，其成立不以全體均參與實施犯罪構成要件之
    行為為要件；參與犯罪構成要件之行為者，固為共同正犯；
    以自己共同犯罪之意思，參與犯罪構成要件以外之行為，或
    以自己共同犯罪之意思，事前同謀，而由其中一部分人實行
    犯罪之行為者，亦均應認為共同正犯，使之對於全部行為所
    發生之結果，負其責任（最高法院92年度台上字第2824號判
    決意旨參照）。又共同正犯之成立，祇須具有犯意之聯絡，
    行為之分擔，既不問犯罪動機起於何人，亦不必每一階段犯
    行，均經參與（最高法院34年上字第862號判例意旨參照）
    。再共同正犯之意思聯絡，不限於事前有所協議，其於行為
    當時，基於相互之認識，以共同犯罪之意思參與者，亦無礙
    於共同正犯之成立（最高法院73年台上字第1886號判例意旨
    參照）。另共同正犯之意思聯絡，原不以數人間直接發生者
    為限，即有間接之聯絡者，亦包括在內。如甲分別邀約乙、
    丙犯罪，雖乙、丙間彼此並無直接之聯絡，亦無礙於其為共
    同正犯之成立（最高法院77年台上字第2135號判例意旨參照
    ）。被告加入蝙蝠程式軟體暱稱「大潤發」之成年人所屬由
    三人以上冒用公務員名義分工進行詐騙，再由車手向被害人
    取款後上繳集團，以此等製造金流斷點之方式，掩飾該詐騙
    所得之本質及去向，而組成具有持續性及牟利性之有結構性
    犯罪組織，又被告在上開詐欺集團擔任取款車手，負責冒用
    公務員名義向被害人取款，就本案所參與之詐欺取財、行使
    偽造公文書及一般洗錢犯行，乃在共同意思範圍內，各自分
    擔犯罪行為之一部，相互利用他人之行為，以達詐欺取財、
    行使偽造公文書及一般洗錢犯罪之目的，自與上開集團成員
    間，有犯意聯絡與行為分擔，為共同正犯。
　㈣又按參與犯罪組織與其後之多次加重詐欺之行為皆有所重合
    ，然因行為人僅為一參與犯罪組織行為，侵害一社會法益，
    屬單純一罪，應僅就「該案中」與參與犯罪組織罪時間較為
    密切之首次加重詐欺犯行論以參與犯罪組織罪及加重詐欺罪
    之想像競合犯，而其他之加重詐欺犯行，祗需單獨論罪科刑
    即可，無需再另論以參與犯罪組織罪，以避免重複評價。是
    如行為人於參與同一詐欺集團之多次加重詐欺行為，因部分
    犯行發覺在後或偵查階段之先後不同，肇致起訴後分由不同
    之法官審理，為裨益法院審理範圍明確、便於事實認定，即
    應以數案中「最先繫屬於法院之案件」為準，以「該案件」
    中之「首次」加重詐欺犯行與參與犯罪組織罪論以想像競合
    。縱該首次犯行非屬事實上之首次，亦因參與犯罪組織之繼
    續行為，已為該案中之首次犯行所包攝，該參與犯罪組織行
    為之評價已獲滿足，自不再重複於他次詐欺犯行中再次論罪
    ，俾免於過度評價及悖於一事不再理原則。至於「另案」起
    訴之他次加重詐欺犯行，縱屬事實上之首次犯行，仍需單獨
    論以加重詐欺罪，以彰顯刑法對不同被害人財產保護之完整
    性，避免評價不足（最高法院109年度台上字第3945號判決
    意旨參照）。被告於110年1月1日至同年月18日之間某日，
    加入蝙蝠程式軟體暱稱「大潤發」所屬之詐欺集團後所為之
    詐欺取財行為，最先繫屬於法院之案件即為本案，自應就被
    告本案所犯詐欺取財罪與參與犯罪組織罪論以想像競合犯。
    至起訴書雖記載被告於108年11月間參與犯罪組織之行為，
    業經本院以109年度金訴字第81號判決確定，然據被告於本
    院審理時供稱其前案於108年間加入綽號「蘋果」之男子所
    屬詐欺集團，其於前案遭查獲後，即未繼續參與該組織或與
    「蘋果」聯繫，本案係其於110年過年前在臉書上看到蝙蝠
    程式軟體，下載後有類似打工賺錢之工作，其透過該程式電
    話跟對方聯繫，對方暱稱是「大潤發」，另其所涉本院110
    年度訴字第1084號案件，是朋友介紹其進去做，與本案「大
    潤發」為不同組織等語，可知被告於前案108年間參與綽號
    「蘋果」所屬犯罪組織（即本院109年度金訴字第81號案件
    ）遭查獲後，被告即中斷參與該犯罪組織之行為，本案係被
    告另於110年1月1日至同年月18日之間某日，加入蝙蝠程式
    軟體暱稱「大潤發」之犯罪組織，二者為不同之犯罪組織，
    另其所涉本院110年度訴字第1084號（即110年度訴緝字第13
    7號）案件，亦與本案為不同之犯罪組織，是被告本案參與
    蝙蝠程式軟體暱稱「大潤發」犯罪組織之行為，尚無經另案
    提起公訴或判決確定之情形，附此敘明。
　㈤核被告劉湧俊所為，係犯組織犯罪防制條例第3條第1項後段
    之參與犯罪組織罪、洗錢防制法第14條第1項之一般洗錢罪
    、刑法第339條之4第1項第1款、第2款之三人以上共同冒用
    公務員名義犯詐欺取財罪及同法第216條、第211條之行使偽
    造公文書罪。又被告共同偽造如附表所示公印文之行為，為
    其偽造公文書之階段行為，不另論罪。被告共同偽造公文書
    並持以行使之行為，其先前偽造之低度行為，為行使之高度
    行為所吸收，亦不另論罪。被告所犯參與犯罪組織罪、一般
    洗錢罪、三人以上共同冒用公務員名義犯詐欺取財罪及行使
    偽造公文書罪間，具有行為之部分合致，且犯罪目的單一，
    在法律上應評價為一行為，係以一行為觸犯數罪名，為想像
    競合犯，應依刑法第55條之規定，從一重之三人以上共同冒
    用公務員名義犯詐欺取財罪處斷。又被告本案參與蝙蝠程式
    軟體暱稱「大潤發」所屬犯罪組織之行為，未經檢察官起訴
    ，然因此部分與檢察官起訴被告一般洗錢、加重詐欺取財及
    行使偽造公文書之行為有想像競合之裁判上一罪關係，應為
    起訴效力所及，本院自得併予審理，附此敘明。
　㈥再按想像競合犯之處斷刑，本質上係「刑之合併」。其所謂
    從一重處斷，乃將想像競合犯組成之評價上數罪，合併為科
    刑一罪，其所對應之刑罰，亦合併其評價上數罪之數法定刑
    ，而為一個處斷刑。易言之，想像競合犯侵害數法益者皆成
    立犯罪，論罪時必須輕、重罪併舉論述，同時宣告所犯各罪
    名，包括各罪有無加重、減免其刑之情形，亦應說明論列，
    量刑時併衡酌輕罪部分量刑事由，評價始為充足，然後依刑
    法第55條前段規定「從一重處斷」，非謂對於其餘各罪可置
    而不論。因此，法院決定處斷刑時，雖以其中最重罪名之法
    定刑，做為裁量之準據，惟於裁量其輕重時，仍應將輕罪合
    併評價在內（最高法院108 年度台上字第4405、4408號判決
    意旨參照）。被告於偵查及審判中均自白參與犯罪組織、一
    般洗錢之犯行，此觀其偵訊及本院審理筆錄即明，依組織犯
    罪防制條例第8條第1項後段、洗錢防制法第16條第2項之規
    定原應減輕其刑，惟因其所犯參與犯罪組織罪、一般洗錢罪
    係屬想像競合犯中之輕罪，僅從較重罪名處斷，故本院待於
    量刑時再併與衡酌此部分之減輕其刑事由。
　㈦爰審酌近年來詐欺案件頻傳，行騙手段日趨集團化、組織化
    、態樣繁多且分工細膩，每每造成廣大民眾受騙，損失慘重
    ，被告年紀尚輕，竟加入詐欺集團擔任取款車手，持偽造之
    公文書向告訴人詐取金錢，再依指示轉交贓款，導致檢警難
    以追緝隱身幕後之人，增加告訴人追回款項之困難度，所為
    應予非難，惟念及被告犯後坦承犯行，態度尚佳，且其於偵
    查及審判中均自白參與犯罪組織、一般洗錢犯行，已符合前
    述組織犯罪防制條例、洗錢防制法之減輕其刑事由，復考量
    被告之犯罪動機、目的、手段、參與情節、詐取金額，暨其
    智識程度、家庭經濟狀況等一切情狀，量處如主文所示之刑
    。
　㈧另司法院大法官會議110年12月10日釋字第812號解釋：「106
    年4月19日修正公布之組織犯罪防制條例第3條第3項規定：『
    犯第1項之罪者，應於刑之執行前，令入勞動場所，強制工
    作，其期間為3年。』(嗣107年1月3日修正公布第3條，但本
    項並未修正)就受處分人之人身自由所為限制，違反憲法比
    例原則及憲法明顯區隔原則之要求，與憲法第8條保障人身
    自由之意旨不符，應自本解釋公布之日起失其效力。」，準
    此，上開規定已失其效力，被告所犯組織犯罪防制條例第3
    條第1項後段之參與犯罪組織罪，即無上開規定之適用，併
    予敘明。
　㈨沒收部分
  ⑴如附表所示偽造之公印文共2枚，均應依刑法第219條之規定
    ，不問屬於犯人與否，宣告沒收之。至如附表所示偽造之
    公文書，業經被告持之行使而交付告訴人，已非被告所有，
    爰不予宣告沒收。
  ⑵被告於本院審理時供稱本案獲得報酬3,000元等語，為其有事
    實上處分權限之犯罪所得，並未扣案，應依刑法第38條之1
    第1項前段、第3項之規定宣告沒收，於全部或一部不能沒收
    或不宜執行沒收時，追徵其價額。
據上論斷，應依刑事訴訟法第273條之1第1項、第299條第1項前
段、第310條之2、第454條第1項，組織犯罪防制條例第3條第1 
項後段，洗錢防制法第14條第1項，刑法第11條前段、第28條、
第211條、第216條、第339條之4第1項第1款、第2款、第55條、
第38條之1第1項前段、第3項、第219條，刑法施行法第1條之1第
1項，判決如主文。
本案經檢察官黃勝裕提起公訴，經檢察官林煒容到庭執行職務。
中    華    民    國   110    年    12    月    30   日
                  刑事第十一庭  法  官  林依蓉
以上正本證明與原本無異。
如不服本判決應於收受送達後20日內向本院提出上訴書狀，並應
敘述具體理由；其未敘述上訴理由者，應於上訴期間屆滿後20日
內向本院補提理由書（均須按他造當事人之人數附繕本）「切勿
逕送上級法院」。
告訴人或被害人如對於本判決不服者，應具備理由請求檢察官上
訴，其上訴期間之計算係以檢察官收受判決正本之日期為準。
                                書記官  林俐
中    華    民    國   110    年    12    月    30    日
附錄本案論罪科刑法條全文：
刑法第211條
偽造、變造公文書，足以生損害於公眾或他人者，處1年以上7年
以下有期徒刑。
刑法第216條
行使第210條至第215條之文書者，依偽造、變造文書或登載不實
事項或使登載不實事項之規定處斷。
刑法第339條之4
犯第339條詐欺罪而有下列情形之一者，處1年以上7年以下有期
徒刑，得併科1百萬元以下罰金：
一、冒用政府機關或公務員名義犯之。
二、三人以上共同犯之。
三、以廣播電視、電子通訊、網際網路或其他媒體等傳播工具，
    對公眾散布而犯之。
前項之未遂犯罰之。
組織犯罪防制條例第3條
發起、主持、操縱或指揮犯罪組織者，處3年以上10年以下有期
徒刑，得併科新臺幣1億元以下罰金；參與者，處6月以上5年以
下有期徒刑，得併科新臺幣1千萬元以下罰金。但參與情節輕微
者，得減輕或免除其刑。具公務員或經選舉產生之公職人員之身
分，犯前項之罪者，加重其刑至2分之1。
犯第1 項之罪者，應於刑之執行前，令入勞動場所，強制工作，
其期間為3年。
前項之強制工作，準用刑法第90條第2項但書、第3項及第98條第
2項、第3項規定。
以言語、舉動、文字或其他方法，明示或暗示其為犯罪組織之成
員，或與犯罪組織或其成員有關聯，而要求他人為下列行為之一
者，處3年以下有期徒刑，得併科新臺幣3百萬元以下罰金：
一、出售財產、商業組織之出資或股份或放棄經營權。
二、配合辦理都市更新重建之處理程序。
三、購買商品或支付勞務報酬。
四、履行債務或接受債務協商之內容。
前項犯罪組織，不以現存者為必要。
以第5項之行為，使人行無義務之事或妨害其行使權利者，亦同
。
洗錢防制法第14條
有第2條各款所列洗錢行為者，處7年以下有期徒刑，併科新臺幣
5百萬元以下罰金。
前項之未遂犯罰之。
前2項情形，不得科以超過其特定犯罪所定最重本刑之刑。

附表
編號 偽造之公文書 偽造之公印文  1 「臺灣臺北地方法院地檢署刑事傳票」1份 「台灣台北板橋地檢署」公印文1枚  2 「臺灣臺北地方法院公證申請書」1份 「台灣台北地方法院公證處印」公印文1枚